【裁判字號】    90,易,3019
【裁判日期】    901127
【裁判案由】    偽造文書
【裁判全文】
臺灣臺中地方法院刑事判決                          九十年度易字第三一九號
    公  訴  人  台灣台中地方法院檢察署檢察官
    被      告  丙○○
右列被告因偽造文書案件，經檢察官提起公訴（九十年度偵字第一三二九號），本院
判決如左：
    主  文
丙○○偽造印章，足以生損害於他人，處有期徒刑參月。如易科罰金，以參佰元折算
壹日。緩刑伍年。
偽造之「乙○○」、「甲○○」印章各壹枚，均沒收。
    事  實
一、丙○○前因違反醫師法案件，經臺灣高雄地方法院於民國（下同）六十七年二月
    二十三日判處有期徒刑一年，緩刑三年，於六十七年四月八日確定在案（緩刑未
    經撤銷），詎不知警惕，於任職於國泰人壽保險股份有限公司（以下簡稱：國泰
    人壽保險公司），從事招攬保險之業務，於八十九年九月六日，在台中市○○區
    ○○路一段三十巷五號七樓之八「乙○○住處，向乙○○及甲○○招攬為其家屬
    投保該公司「富貴年年終身壽險」保險（內含「防癌健康保險」、「溫心住院日
    額保險」附加保險契約），乙○○、甲○○遂同意接受前揭投保（含上揭附加保
    險），然「溫心住院日額保險」投保人須滿六個月以上之年齡限制，惟因乙○○
    之子女徐靖媛（八十九年五月三十日生）及甲○○所投保之家屬，均未滿六個月
    ，致「溫心住院日額保險」附加保險部分無法加保。丙○○竟基於偽造乙○○、
    甲○○印章之犯意，未經乙○○、甲○○二人同意，於同日下午在國泰人壽保險
    公司台中市○○路中港大樓第十三樓，竟利用不知情之公司會計人員，委託刻印
    店員代刻偽造「乙○○」、「甲○○」印章各乙枚，並於翌（七）日擅自以偽刻
    之乙○○、甲○○印章，蓋用印文於上開「溫心住院日額保險」附加保險契約之
    「要保事項、本人」欄內，致「乙○○」、「甲○○」二人所加保之「富貴年年
    終身壽險」，並無「溫心住院日額保險」之附加保險，足以生損害於乙○○及甲○○。嗣於同年九月二十七日，乙○○與甲○○收受該保單後，始發現上情。
二、案經乙○○訴請台灣台中地方法院檢察署檢察官偵查起訴。
    理  由
一、訊據被告丙○○就其於前揭時、地向被害人乙○○、甲○○招攬「富貴年年終身
    壽險」壹節，供承不諱，惟矢口否認有何公訴人所指偽造犯行，辯稱︰甲○○印
    章部分，伊刻印時雖未經甲○○同意，但用印完後，伊有向甲○○說明，並將印
    章文還其本人。至告訴人乙○○部分，伊係於九月七日請會計在專門替公司刻印
    之刻印店刻其印章。因於九月六日伊將乙○○、甲○○保單拿回公司時，其二人
    投保之小孩均未滿六個月，與公司規定不符，伊就打電話與乙○○聯絡，並告知
    伊替其刻便章乙事，后於九月二十七日送保單予乙○○及甲○○時，交付印章予
    其二人，之後他們二人要求撤保，公司也同意，並退錢給他們，伊是依公司規定
    行事云云，經查：
    （一）右揭被告未經告訴人乙○○同意，擅自偽刻其印章，並用印於「溫心住院
          日額保險」要保事項本人欄上乙情，業據告訴人乙○○於偵、審中指訴綦
          詳，復有國泰人壽保險公司「富貴年年終身壽險」人身保險契約書在卷可
          憑（見九十年度發查字第一０五０號偵查卷宗第二十八至三十頁），此外
          告訴人於八十九年十一月七日提出其與被告電話對談之錄音帶，經檢察官
          於九十年四月三十日勘驗結果（見九十年度偵字第一三二九號偵查卷宗第
          二十九頁），觀諸二人對談內容，被告於對話中僅強調該印章（指私刻之
          章）為普通印章，並不嚴重，若不私刻則保險資料無法輸入電腦等情，且
          當告訴人乙○○指責被告私刻其印章時，被告並未反駁。綜上，若被告真
          有經告訴人乙○○授權或同意乙情，衡情理應極力反駁經其同意乙事，是
          綜觀該次對話之語意，被告確有私刻告訴人乙○○印章，灼然可見。
    （二）次按卷附要保人乙○○之國泰人壽保險公司「富貴年年終身壽險」人身保
          險要保書，要保人三個部分，其中僅有「溫心住院日額保險」附加保險契
          約中之「要保事項、本人」欄內有「乙○○」用印，其餘部分均係簽名，
          若被告前揭抗辯屬實，理應在上開人身保險契約書上有關要保人部分，均
          使用該印文，為何僅在「溫心住院日額保險」本人部分用印。是被告前揭
          所辯，有違一般社會常情。再者證人甲○○亦到庭具結證稱：「我自己也
          有買那份保單，我的也是因為溫馨住院保險的部份有糾紛，下來的保單，
          和我們當初要買的保險不一樣，我沒有授權被告蓋印章，我當時有糾正被
          告說這樣不對，但是我沒有告被告，後來，我就退保險。」「（當時買保
          險的時候，是和誰一起買？）我和告訴人乙○○一起買的。」「（收受核
          發下來保單是否都在一起？）都是在一起。當時，因為有關溫馨住院的部
          份，我和告訴人（按指乙○○）的部份都是被私自刻印章，並私自更改契
          約，我有要求被告向告訴人道歉，我自己也有向告訴人道歉，因為是我介
          紹告訴人買這個產品。」「（當時，被告對印章如何說明？）被告說那是
          因為方便，我說沒有經過授權，是不可以的，被告就說這不是很重要，若
          我們不滿意，十天之內可以退件」等語（見本院九十年十月十九日審判筆
          錄第二至四頁），綜上證據及證人證詞觀之，被告確於事前未經被害人吳
          美香、甲○○同意刻其等二人印章，並使用於「富貴年年終身壽險」之附
          加「溫心住院日額保險」「要保事項、本人」欄內，被告前揭辯詞，要屬
          事後卸責之辭，不足採信，
    （三）末查，被告未經被害人乙○○、甲○○同意，擅自用其二人名義偽刻印章
          ，其犯罪即已成立，縱事後乙○○、甲○○追認或默認其行為，亦無解於
          其已成立之偽造印章罪責。此與民事上之他人默認或追認其無權代理行為
          者，即發生授與代理權之法律效果者迥異。蓋刑法處罰偽造罪之主旨重在
          保護文書、印章之實質的真正有別，故若無權代理人冒用本人名義製作不
          實之文書，或偽刻印章，即應成立偽造私文書，或偽造印章之罪。不因被
          冒名之本人表現代理行為，或事後追認，即解免其偽造文書之罪責。經查
          ，被告自承「我確實沒有經過他（按指甲○○）的同意，但是我事後刻完
          印章及蓋完章之後，有和他說明。」等語（見本院九十年十月十九日審判
          筆錄第四頁正面），揆之上開說明，縱使事後甲○○同意或默認被告上開
          偽刻印章之行為，亦無解於其偽造印章之罪責。綜上各情，參互以觀，被
          告前揭辯詞，無非係畏罪卸責之詞，不足採信，其犯行洵堪認定，應依法
          論科。
二、查被告事前未經被害人「乙○○」、「甲○○」同意，竟擅自偽刻「乙○○」、
    「甲○○」二人印章之犯行，係犯刑法第二百十七條第一項之偽造印章罪。被告
    係以一行為同時偽刻被害人乙○○及甲○○二人印章，係破壞二個法益，而觸犯
    前揭同一罪名，應依想像競合犯之例論處。又其利用不知情之公司會計人員，委
    託某刻印店偽刻乙○○、甲○○二人印章之前開行為，為間接正犯。公訴意旨雖
    未就被告偽造甲○○印章部分犯嫌起訴，然本院認有裁判上想像競合犯之一罪關
    係，基於審判不可分原則，自得一併予以審究。爰審酌被告之品性、生活狀況姦
    素行、智識程度、犯罪之目的、手段、犯罪所生之危害，與被告在偵審中，皆同
    聲否認所涉犯行，為求卸責，皆一昧掩飾犯行，而未見悔意之態度等一切情狀，
    量處如主文所示之刑，又被告行為後，刑法第四十一條易科罰金之標準已於九十
    年一月十日公布施行，於同年月十二日生效，比較新舊法，其易科罰金之標準，
    以新法較有利於被告，是行為人犯後法律已有變更，依刑法第二條第一項前段之
    規定，應適用最有利於行為人之法律，併依修正後刑法第四十一條第一項前段之
    規定諭知易科罰金之折算標準。末查被告前因違反醫師法案件，經臺灣高雄地方
    法院判處有期徒刑一年，緩刑三年，於六十七年四月八日確定在案（緩刑未經撤
    銷），惟於五年以內未曾受有期徒刑以上刑之宣告，此有本院被告全國前案紀錄
    表及臺灣台中地方法院檢察署刑案資料紀錄表各一紙在卷可參，其因短於思慮，
    致觸犯本案犯行，且其所犯本件之情節尚屬輕微，經此次偵、查審判程序，已足
    使其生警惕，而無再犯之虞，是本院認其所宣告之刑以暫不執行為適當，爰宣告
    緩刑五年，以啟自新。
三、至偽造之乙○○與甲○○印章各乙枚，雖未扣案，惟尚無證據證明已滅失，不問
    是否屬於被告所有，均應依刑法第二百十九條規定宣告沒收之。另告訴人乙○○
    與甲○○「溫心住院日額保險」契約書上乙○○及甲○○印文，均因被告持以行
    使交付予國泰人壽保險公司收執，而喪失所有權，本院亦均不得併予宣告沒收。
據上論斷，應依刑事訴訟法第二百九十九條第一項前段，刑法第二條第一項前段、第
二百十七條第一項、第四十一條第一項前段、第七十四條第二款、第二百十九條，罰
金罰鍰提高標準條例第二條，判決如主文。
中      華      民      國    九十      年     十一     月    二十七    日
                                      臺灣臺中地方法院刑事第六庭
                                          法  官  楊  熾  光
右正本證明與原本無異。
如不服本判決，應於判決送達後十日內向本院提出上訴狀，上訴於臺灣高等法院臺中
分院 (須附繕本)。
                                          書記官  巫  偉  凱
中      華      民      國    九十     年     十一     月    二十七    日
附錄本案論罪科刑法條：
刑法第二百十七條第一項
偽造印章、印文或署押，足以生損害於公眾或他人者，處三年以下有期徒刑。
盜用印章、印文或署押，足以生損害於公眾或他人者，亦同。


司法院資訊處製作；財團法人民間司法改革基金會備份。
